---
title: "M2 Carthagéo - Du discret au continu - Séance 6"
subtitle: "Séance 6 - Distances et variations spatiales - Auto-corrélation spatiale orientée et krigeage"
format:
  clean-revealjs:
    output-file: "index.html"
    mermaid-format: js
    slide-number: c/t
    show-slide-number: all
    preview-links: true
    chalkboard: false
    header-logo: ../img/_logo-pantheon-sorbonne-RVB-bleu-or.svg
    scrollable: false
    favicon: ../img/favicon.ico
    footer: "M2 Carthagéo - Analyse Spatiale R.C. - Séance 6"
    fig-cap-location: margin
filters:
  - reveal-header
author: 
  name: "Robin Cura"
  affiliations: "Université Paris 1 Panthéon-Sorbonne"
---

```{r}
#| echo: false
#| eval: true
#| warning: false
library(tidyverse)
library(sf)
library(nngeo)

resultats_bureaux <- read_rds("../DATA/resultats_bureaux.rds")
difference_votes_assym <- read_rds("../DATA/difference_votes_assym.rds")
contour_paris <- read_rds("../DATA/contour_paris.rds")
communes_paris <- read_rds("../DATA/communes_paris.rds")
```

### 5 - Vers le semi-variogramme

#### On discrétise la distance par bornes de 100m

```{r, eval = TRUE, echo = TRUE}
distances_differences_discretes <- difference_votes_assym %>%
  mutate(bande = cut(distance, breaks = c(0:120) * 100, labels = FALSE)) %>%
  mutate(bande = bande * 100)

meanDiff <- distances_differences_discretes %>%
  group_by(bande) %>%
  summarise(diffmoyenne = mean(diffAbs), nb = n())

```

-------------------------

```{r, eval = TRUE, echo = TRUE}
ggplot(meanDiff) +
  aes(x = bande, y = diffmoyenne, size = nb) +
  geom_point() +
  scale_y_continuous(labels = scales::percent)
```

----------------------------

### Les semivariogrammes

::: callout-note
#### Cette manière de représenter l'autocorrélation spatiale entre des entités est à la base d'un outil de géostatistique, le semivariogramme.

- Cela consiste à représenter la semi-variance en fonction de bandes de distances :

$semivar(d_{ij}) = 0.5 \times \frac{\sum_{i..j}{(valeur_{i} - valeur_j)^2}{}}{n}$
:::

```{r, echo = TRUE}

semivarDiff <- distances_differences_discretes %>%
  group_by(bande) %>%
  summarise(semivar = 0.5 * mean(diffAbs^2), nb = n())

```

---------------------

```{r, echo = TRUE}

ggplot(semivarDiff) +
  aes(x = bande, y = semivar, size = nb) +
  geom_point() +
  scale_y_continuous()

```



---------------------------

### 6 - Semi-variogramme orienté

::: callout-warning

#### On sait désormais qu'il y a une corrélation spatiale entre les comportements de votes : les bureaux de vote prochent présentent des résultats (en vote Macron) plus similaires que ceux qui sont éloignés.

- **Mais on considère toujours l'espace de manière <u>isotropique</u>.**

:::

----------------------

::: callout-exercice

### Exercice - Semivariogrammes orientés

- **Calculer un ensemble de semi-variogrammes en fonction de l'orientation des distances entre les bureaux de vote.**

:::: callout-tip

#### La fonction `st_azimuth` du package nngeo donne l'azimuth entre deux points.

::::

:::


---------------------


```{r, eval = TRUE, echo = TRUE}

resultats_macron_geom <- resultats_bureaux %>%
  mutate(ID = as.character(row_number())) %>%
  mutate(pctMacron = MACRON / Inscrits) %>%
  select(ID, pctMacron)

pts_origine <- distances_differences_discretes %>%
  select(ID_Origine) %>%
  left_join(resultats_macron_geom, by = c("ID_Origine" = "ID")) %>%
  st_sf()

pts_destination <- distances_differences_discretes %>%
  select(ID_Destination) %>%
  left_join(resultats_macron_geom, by = c("ID_Destination" = "ID")) %>%
  st_sf()

```


---------------------------

```{r, eval = FALSE, echo = TRUE}

differences_azimuthales <- st_azimuth(pts_origine, pts_destination)  

distances_differences_discretes_azimuthales <- distances_differences_discretes %>%
  mutate(azimuth = differences_azimuthales) %>%
  mutate(direction = case_when(
    azimuth >= 337.5 | azimuth <= 22.5 ~ "Nord",
    between(azimuth, 22.5, 67.5) ~ "Nord-Est",
    between(azimuth, 67.5, 112.5) ~ "Est",
    between(azimuth, 112.5, 157.5) ~ "Sud-Est",
    between(azimuth, 157.5, 202.5) ~ "Sud",
    between(azimuth, 202.5, 247.5) ~ "Sud-Ouest",
    between(azimuth, 247.5, 292.5) ~ "Ouest",
    between(azimuth, 292.5, 337.5) ~ "Nord-Ouest"
  )) %>%
  filter(!is.na(direction)) %>%
  group_by(bande, direction) %>%
  summarise(
    nb = n(),
    semivar = 0.5 * mean(diffAbs^2)
  ) %>%
  ungroup()

  
 ggplot(distances_differences_discretes_azimuthales) +
  aes(x = bande, y = semivar, size = nb) +
  geom_point() +
  facet_wrap(~direction)
  
```

---------------------------

```{r, eval = TRUE, echo = FALSE}

differences_azimuthales <- st_azimuth(pts_origine, pts_destination)  

distances_differences_discretes_azimuthales <- distances_differences_discretes %>%
  mutate(azimuth = differences_azimuthales) %>%
  mutate(direction = case_when(
    azimuth >= 337.5 | azimuth <= 22.5 ~ "Nord",
    between(azimuth, 22.5, 67.5) ~ "Nord-Est",
    between(azimuth, 67.5, 112.5) ~ "Est",
    between(azimuth, 112.5, 157.5) ~ "Sud-Est",
    between(azimuth, 157.5, 202.5) ~ "Sud",
    between(azimuth, 202.5, 247.5) ~ "Sud-Ouest",
    between(azimuth, 247.5, 292.5) ~ "Ouest",
    between(azimuth, 292.5, 337.5) ~ "Nord-Ouest"
  )) %>%
  filter(!is.na(direction)) %>%
  group_by(bande, direction) %>%
  summarise(
    nb = n(),
    semivar = 0.5 * mean(diffAbs^2)
  ) %>%
  ungroup()

  
 ggplot(distances_differences_discretes_azimuthales) +
  aes(x = bande, y = semivar, size = nb) +
  geom_point() +
  facet_wrap(~direction)
  
```

------------------------------

```{r, eval = FALSE, echo = TRUE}

distances_differences_discretes_azimuthales_symetriques <- distances_differences_discretes %>%
  mutate(azimuth = differences_azimuthales) %>%
  mutate(direction = case_when(
    azimuth >= 337.5 | azimuth <= 22.5 ~ "Nord",
    between(azimuth, 22.5, 67.5) ~ "Nord-Est",
    between(azimuth, 67.5, 112.5) ~ "Est",
    between(azimuth, 112.5, 157.5) ~ "Sud-Est",
    between(azimuth, 157.5, 202.5) ~ "Sud",
    between(azimuth, 202.5, 247.5) ~ "Sud-Ouest",
    between(azimuth, 247.5, 292.5) ~ "Ouest",
    between(azimuth, 292.5, 337.5) ~ "Nord-Ouest"
  )) %>%
  mutate(directionSym = case_when(
    direction %in% c("Nord", "Sud") ~ "NS",
    direction %in% c("Est", "Ouest") ~ "EW",
    direction %in% c("Nord-Est", "Sud-Ouest") ~ "NE-SW",
    direction %in% c("Nord-Ouest", "Sud-Est") ~ "NW-SE",
  )) %>%
  filter(!is.na(directionSym)) %>%
  group_by(bande, directionSym) %>%
  summarise(
    nb = n(),
    semivar = 0.5 * mean(diffAbs^2)
  ) %>%
  ungroup()

  
 ggplot(distances_differences_discretes_azimuthales_symetriques) +
  aes(x = bande, y = semivar, size = nb) +
  geom_point() +
  facet_wrap(~directionSym, ncol = 1)
  
```

------------------------------

```{r, eval = TRUE, echo = FALSE}

distances_differences_discretes_azimuthales_symetriques <- distances_differences_discretes %>%
  mutate(azimuth = differences_azimuthales) %>%
  mutate(direction = case_when(
    azimuth >= 337.5 | azimuth <= 22.5 ~ "Nord",
    between(azimuth, 22.5, 67.5) ~ "Nord-Est",
    between(azimuth, 67.5, 112.5) ~ "Est",
    between(azimuth, 112.5, 157.5) ~ "Sud-Est",
    between(azimuth, 157.5, 202.5) ~ "Sud",
    between(azimuth, 202.5, 247.5) ~ "Sud-Ouest",
    between(azimuth, 247.5, 292.5) ~ "Ouest",
    between(azimuth, 292.5, 337.5) ~ "Nord-Ouest"
  )) %>%
  mutate(directionSym = case_when(
    direction %in% c("Nord", "Sud") ~ "NS",
    direction %in% c("Est", "Ouest") ~ "EW",
    direction %in% c("Nord-Est", "Sud-Ouest") ~ "NE-SW",
    direction %in% c("Nord-Ouest", "Sud-Est") ~ "NW-SE",
  )) %>%
  filter(!is.na(directionSym)) %>%
  group_by(bande, directionSym) %>%
  summarise(
    nb = n(),
    semivar = 0.5 * mean(diffAbs^2)
  ) %>%
  ungroup()

  
 ggplot(distances_differences_discretes_azimuthales_symetriques) +
  aes(x = bande, y = semivar, size = nb) +
  geom_point() +
  facet_wrap(~directionSym, ncol = 1)
  
```

--------------------------------------

```{r}
#| eval: false
#| echo: true
#| warning: false

library(ggpubr)

ggplot(distances_differences_discretes_azimuthales_symetriques) +
  aes(x = bande, y = semivar, size = nb) +
  geom_point() +
  geom_smooth(se = FALSE, method = "lm", lwd = 1) +
  stat_cor(label.y = 0.02, label.x = 500) +
  stat_regline_equation(label.y = 0.015, label.x = 500) +
  facet_wrap(~directionSym, ncol = 1)
  
```


--------------------------------------

```{r}
#| eval: true
#| echo: false
#| warning: false

library(ggpubr)

ggplot(distances_differences_discretes_azimuthales_symetriques) +
  aes(x = bande, y = semivar, size = nb) +
  geom_point() +
  geom_smooth(se = FALSE, method = "lm", lwd = 1) +
  stat_cor(label.y = 0.02, label.x = 500) +
  stat_regline_equation(label.y = 0.015, label.x = 500) +
  facet_wrap(~directionSym, ncol = 1)
  
```


------------------------------

### 7 - Semi-variogrammes automatiques

#### Il existe des fonctions rapides pour calculer un variogramme, notamment au sein du package `gstat`

```{r}
#| echo: true
#| eval: true

library(gstat)
data_variogramme <- resultats_bureaux %>%
            mutate(pct_macron = MACRON / `Exprimés`) %>%
            filter(!is.na(pct_macron))
variogramme_macron <- variogram(object = pct_macron~1, data = data_variogramme)
plot(variogramme_macron)

```


------------------------------

#### On peut aussi calculer un variogramme anisotropique

```{r}
#| echo: true
#| eval: true

variogramme_macron_oriente <- variogram(object = pct_macron~1, data = data_variogramme,
                                        alpha = c(0,45,90,135))
plot(variogramme_macron_oriente)

```


------------------------------

### 8 - Semi-variogrammes et ajustement

#### A partir d'un variogramme, on peut enfin chercher à ajuster une fonction pour le décrire, et ainsi en faire un outil de prédiction de valeurs


```{r}
#| echo: true
#| eval: true
show.vgms()
```

------------------------------

#### Exemple avec le modèle "Sphérique"

```{r}
#| echo: true
#| eval: true

model_fit <- fit.variogram(variogramme_macron, vgm("Sph"))
model_fit
plot(variogramme_macron, model = model_fit)
```

----------

#### Ajustement sur des variogrammes orientés


```{r}
#| eval: true
#| echo: true
#| warning: false

library(glue)
model_fit_oriente <- variogramme_macron_oriente %>%
  group_split(dir.hor) %>%
  map(function(x){class(x) <- c("gstatVariogram", "data.frame") ; x}) %>%
  map(~fit.variogram(.x, vgm("Sph")))
```

----------

#### Ajustement sur des variogrammes orientés

::: {.panel-tabset .smaller}

##### Nord - Sud

```{r}
#| echo: true
plot(filter(variogramme_macron_oriente, dir.hor == 0), model = model_fit_oriente[[1]], add = FALSE)
```

##### Nord-Est - Sud-Ouest

```{r}
#| echo: true
plot(filter(variogramme_macron_oriente, dir.hor == 45), model = model_fit_oriente[[2]], add = FALSE)
```

##### Est - Ouest

```{r}
#| echo: true
plot(filter(variogramme_macron_oriente, dir.hor == 90), model = model_fit_oriente[[3]], add = FALSE)
```

##### Sud-Est - Nord-Ouest

```{r}
#| echo: true
plot(filter(variogramme_macron_oriente, dir.hor == 135), model = model_fit_oriente[[4]], add = FALSE)
```

:::



----------

Dans le package `automap`, on dispose d'une fonction qui permet de tester le meilleur ajustement en fonction du variogramme

```{r}
#| echo: true
#| eval: false

library(automap)

autofit_macron <- autofitVariogram(formula = pct_macron ~ 1, input_data = data_variogramme)
autofit_macron

```

```{r}
#| echo: false
#| eval: true

library(automap)
autofit_macron <- read_rds("../DATA/autofit_macron.rds")
autofit_macron

```

--------

Dans le package `automap`, on dispose d'une fonction qui permet de tester le meilleur ajustement en fonction du variogramme

```{r}
#| echo: true
#| eval: true

plot(autofit_macron)
```

------------------------------



## Krigeage

::: callout-note

### Le krigeage consiste à estimer, pour chaque point connu, une équation de prédiction des valeurs (dirigées ou non), ie. fonction de la valeur du point, de la distance et éventuellement de l'orientation.
:::


```{r, echo = TRUE, results='asis'}

gstat::show.vgms(nugget = 0.25, sill = 1.5)

```

-----------------------------

#### Réalisation d'un krigeage automatique avec `automap`

```{r, echo = TRUE, eval = FALSE}
library(automap)

grille <- contour_paris %>%
  st_make_grid(cellsize = 100, what = "centers")

kriging_interpolation_pctMacron <- autoKrige(
  formula = pct_macron ~ 1,
  input_data = data_variogramme,
  new_data = grille, 
  verbose = TRUE
)
kriging_interpolation_pctMacron

```

-------------------------------

#### Réalisation d'un krigeage automatique avec `automap`

```{r, echo = FALSE, eval = TRUE}
library(automap)

grille <- contour_paris %>%
  st_make_grid(cellsize = 100, what = "centers")
kriging_interpolation_pctMacron <- read_rds("../DATA/kriging_interpolation_pctMacron.rds")
kriging_interpolation_pctMacron
```

----------------------------------

#### Réalisation d'un krigeage automatique avec `automap`

```{r, echo = TRUE}
listviewer::jsonedit(kriging_interpolation_pctMacron)

```

----------------------------------

#### Réalisation d'un krigeage automatique avec `automap`

```{r, echo = TRUE, eval = TRUE}
plot(kriging_interpolation_pctMacron)
```

----------------------------------

```{r, echo = TRUE}
sf_kriging_interpolation_pctMacron <- kriging_interpolation_pctMacron$krige_output
```

::: {.panel-tabset}

##### Valeurs prédites
```{r, echo = TRUE}
ggplot(sf_kriging_interpolation_pctMacron) +
  geom_sf(aes(colour = var1.pred))
```

##### Variance
```{r, echo = TRUE}
ggplot(sf_kriging_interpolation_pctMacron) +
  geom_sf(aes(colour = var1.var))
```

##### Ecart-type
```{r, echo = TRUE}
ggplot(sf_kriging_interpolation_pctMacron) +
  geom_sf(aes(colour = var1.stdev))
```

:::


------------------------

### {.smaller}

```{r, echo = TRUE}
library(potential)

equipotentiels_pctMacron <- equipotential(sf_kriging_interpolation_pctMacron, var = "var1.pred", nclass = 10) %>%
  st_intersection(communes_paris)

carte_prediction <- ggplot(equipotentiels_pctMacron) +
  geom_sf(aes(fill = center)) +
  geom_sf(data = communes_paris, fill = NA, colour = "grey80", lwd = 0.2) +
  scale_fill_steps(n.breaks = 7, low = "white", high = "#ffeb00")

equipotentiels_pctMacron_variance <- equipotential(sf_kriging_interpolation_pctMacron, var = "var1.var", nclass = 10) %>%
  st_intersection(communes_paris)

carte_variance <- ggplot(equipotentiels_pctMacron_variance) +
  geom_sf(aes(fill = center)) +
  geom_sf(data = communes_paris, fill = NA, colour = "grey80", lwd = 0.2) +
  scale_fill_viridis_c()

equipotentiels_pctMacron_stdev <- equipotential(sf_kriging_interpolation_pctMacron, var = "var1.stdev", nclass = 10) %>%
  st_intersection(communes_paris)

carte_stdev <- ggplot(equipotentiels_pctMacron_stdev) +
  geom_sf(aes(fill = center)) +
  geom_sf(data = communes_paris, fill = NA, colour = "grey80", lwd = 0.2) +
  scale_fill_viridis_c()
```

-----------------------------

::: {.panel-tabset}

#### Prédiction

```{r, echo = TRUE}
carte_prediction
```

#### Variance

```{r, echo = TRUE}
carte_variance
```

#### StDev

```{r, echo = TRUE}
carte_stdev
```

:::

-----------------------------

::: callout-warning

#### Exercice - Krigeage sur données peu autocorrélées

- Réalisez un krigeage sur le prix des pintes de bière à Paris

:::

-----------------------------

::: callout-warning

#### Exercice - Krigeage sur données peu autocorrélées

- Réalisez un krigeage sur le prix des pintes de bière à Paris

:::

```{r}
#| echo: true
#| eval: false
#| file: "../scripts/TD6_Krigeage_3_Bars_1.R"

```

-----------------------------

::: callout-warning

#### Exercice - Krigeage sur données peu autocorrélées

- Réalisez un krigeage sur le prix des pintes de bière à Paris

:::

```{r}
#| echo: false
#| eval: true
#| file: "../scripts/TD6_Krigeage_3_Bars_1.R"

```

-----------------------------

::: callout-warning

#### Exercice - Krigeage sur données peu autocorrélées

- Réalisez un krigeage sur le prix des pintes de bière à Paris

:::

```{r}
#| echo: true
#| eval: true
#| file: "../scripts/TD6_Krigeage_3_Bars_2.R"

```

-----------------------------

::: callout-warning

#### Exercice - Krigeage sur données peu autocorrélées

- Réalisez un krigeage sur le prix des pintes de bière à Paris

:::

```{r}
#| echo: true
#| eval: false
#| file: "../scripts/TD6_Krigeage_3_Bars_3.R"

```

```{r}
#| echo: false
#| eval: true

krigeage_bars <- read_rds("../DATA/krigeage_bars.rds")
krigeage_bars

```

-----------------------------

::: callout-warning

#### Exercice - Krigeage sur données peu autocorrélées

- Réalisez un krigeage sur le prix des pintes de bière à Paris

:::

```{r}
#| echo: true
#| eval: true

plot(krigeage_bars)

```

-----------------------------

::: callout-warning

#### Exercice - Krigeage sur données peu autocorrélées

- Réalisez un krigeage sur le prix des pintes de bière à Paris

:::

```{r}
#| echo: true
#| eval: true
#| fig-align: center
equipotential(x = krigeage_bars$krige_output, var = "var1.pred", nclass = 8, mask = paris) %>%
  mutate(center = fct_rev(as.factor(round(center, 2)))) %>%
  ggplot() +
  geom_sf(aes(fill = center)) +
  geom_sf(data = paris, fill = NA, colour = "white") +
  scale_fill_viridis_d(name = "Prix de la pinte [€]", direction = -1)
```

-----------------------------

::: callout-warning

#### Exercice - Krigeage sur données peu autocorrélées

- Réalisez un krigeage sur le prix des pintes de bière à Paris

:::

```{r}
#| echo: false
#| eval: true
#| fig-align: center
equipotential(x = krigeage_bars$krige_output, var = "var1.pred", nclass = 8, mask = paris) %>%
  mutate(center = fct_rev(as.factor(round(center, 2)))) %>%
  ggplot() +
  geom_sf(aes(fill = center)) +
  geom_sf(data = paris, fill = NA, colour = "white") +
  scale_fill_viridis_d(name = "Prix de la pinte [€]", direction = -1)
```



